臺灣高等法院刑事判決　　　　　　　　　　　　　　九十三年度上易字第四四號
　　上　訴　人　臺灣臺北地方法院檢察署檢察官
　　被　　　告　甲○○
　　選任辯護人　趙元昊律師
　　　　　　　　許瑞榮律師
右上訴人因被告誣告案件，不服臺灣臺北地方法院九十二年度易字第一九五六號，中
華民國九十三年二月十八日第一審判決（起訴案號：臺灣臺北地方法院檢察署九十二
年度偵續一字第九五號），提起上訴，本院判決如左：
      主  文
上訴駁回
      理  由
一、本件公訴意旨略以：甲○○與陳春光是兄妹關係，甲○○於民國（下同）九十一
    年一月間（起訴書誤繕為同年三月十二日），在台北市○○路一八五號八樓之六
    亨偉股份有限公司（下稱亨偉公司）內開立二紙亨偉公司支票（支票號碼分別為
    ＡＹ0000000號、ＡＹ0000000號，發票人均為亨偉公司【代表人
    係甲○○】，付款人均為台灣中小企業銀行松江分行，發票日分別為九十一年四
    月八日、同年月十六日，面額分別為新台幣【下同】五十四萬七千三百元、五十
    二萬八千元，下稱系爭支票），與陳春光交換同面額二紙支票，其後陳春光發生
    跳票，甲○○電詢系爭支票下落，陳春光告知業將系爭支票轉讓他人，甲○○為
    阻止系爭支票兌現，明知系爭支票並未遺失，竟於九十一年三月十五日，至台灣
    中小企銀松江分行謊報遺失系爭支票而申請掛失止付，同時填具致台北縣市政府
    警察局之遺失票據申報書，未指定犯人向警察機關誣告他人涉犯侵占遺失物罪嫌
    ，嗣持票人乙○○○前往提示遭拒，始獲上情。因認甲○○涉有刑法第一百七十
    一條第一項之未指定犯人誣告罪嫌云云。
二、按犯罪事實應依證據認定之，無證據不得認定犯罪事實；又不能證明被告犯罪者
    ，應諭知無罪之判決，刑事訴訟法第一百五十四條第二項、第三百零一條第一項
    分別定有明文，又告訴人之告訴，係以使被告受刑事訴追為目的，是其陳述是否
    與事實相符，仍應調查其他證據以資審認（最高法院五十二年台上字第一三○○
    號判例意旨參看）。公訴人認被告甲○○涉犯前揭罪嫌，係以被告偵查中自白、
    告訴人乙○○○指述、證人陳春光證述及票據掛失止付通知書、遺失票據申報書
    ，資為論據。惟被告甲○○堅詞否認有何謊報支票遺失而誣告之犯行，辯稱：伊
    與胞兄陳春光於九十一年一月間相互換票使用，但後來陳春光的票退票，伊要拿
    回自己亨偉公司的票，陳春光表示系爭支票已遺失，伊在三月十二日請陳春光寫
    下證明書證明此事，才去辦理掛失止付，伊並沒有在偵訊時供承知悉陳春光業將
    系爭支票轉讓使用，而且陳春光從商多年，不可能簽空白證明書，伊與寫證明書
    內容的林春蘭都通過測謊，陳春光卻沒有通過測謊，伊根本不知道陳春光將系爭
    支票轉給告訴人乙○○○提示，自無誣告罪行各等語。
三、經查：
  (一)被告於九十一年九月二十四日檢察官復訊時之偵訊筆錄固記載：「他（按指陳春
    光）的支票跳票過，無法向銀行貼現，是在九十年八月跳票，九十一年一月十日
    他在我公司與我換票，他因另案拜託我介紹律師，他開給律師的票跳票，我要他
    把我的票還我，『他說票已經轉出去，叫我去報失止付』，證明書是他自己看過
    簽名的」等語（見偵字第一四五八０號七九、八十頁）。惟原審辯護人質疑前開
    筆錄記載不實，聲請原審勘驗錄音帶，經原審先行將該次偵訊錄音帶譯成文字如
    下：「（檢問：甲○○，妳對陳春光講的話有什麼意見？他講的話都是不實際的
    ，第一個啊，你支票有跳票過你要拿去票借根本銀行就不會接受，所以他剛剛講
    說我們要拿那個作什麼信用的，因為他的票有跳票過人家不要，所以他叫我們公
    司就是支票跟他換，我為什麼會知道這個支票跳票是因為他有一個案件，他請我
    介紹律師給他，那他開給我的，就已經有跳票記錄了。（那他九十年一月十號就
    是在妳公司跟妳換票的是不是？）對。然後他有請我幫他，他有一個案件，他請
    我幫他介紹律師，我介紹我的律師給他，他開給律師的支票又給人家跳票了，所
    以三月初的時候我才知道，我的律師告訴我說妳的哥哥給我的票跳票，我打電話
    告訴他說，那你這樣的話你自己不守信用，請你把換的票拿回來還給我，所以訑
    剛講說不讓他領，因為那時候的票，他去跟人家借錢的票，我們的票他什麼時候
    就轉出去了，跟四月份根本就沒有關係：：」（檢問：結果他《按指陳春光》怎
    麼跟妳說？）被告答：然後他告訴我說他的支票已經丟了，叫我趕快辦理止付，
    說我們公司給他的支票，他已經丟了，叫我趕快辦理掛失止付，才不會被人領走
    」等語（見原審卷第三十四頁、三十五頁），經原審九十三年二月十日審理時當
    庭播放偵訊錄音帶勘驗結果：「錄音帶內容與本院卷附錄音帶譯文內容相同，其
    中關鍵字句是錄音帶譯文第二頁第六行至第八行，被告當時之陳述與錄音帶譯文
    所記載之情形相同。依原審播放錄音帶後所作之譯文，雖有『我們的票他什麼時
    候就轉出去了』之記載。但該敘述並非被告直陳，於報支票遺失時，已知陳春光
    將支票轉出去。乃係承接陳春光前之供述謂，「他（指陳春光）剛剛講『支票已
    經轉出去了』，而回應陳春光先前的講法，並非表示被告知悉陳春光業將系爭支
    票轉讓他人使用甚明，公訴人認被告於偵訊時對犯罪情節已有自白，容有誤會，
    該筆錄之記載難採為不利被告之認定。
  (二)告訴人乙○○○於原審證稱：伊在提示系爭支票前都沒有聯絡被告，直到接獲警
    察通知才知道掛失止付（見原審卷六八頁）。僅能證明陳春光背書轉讓系爭支票
    ，嗣經乙○○○屆期提示遭被告掛失止付而退票等情，並未能證明被告謊報遺失
    系爭支票等誣告犯行。又告訴人乙○○○與陳春光二人經原審隔離詰問結果，告
    訴人乙○○○陳稱：陳春光拿系爭支票來換票，並沒有算利息，因系爭支票面額
    大於被換回的支票，所以伊將差額轉匯給陳春光云云；而證人陳春光則證陳：伊
    持系爭支票向告訴人調現，告訴人將錢電匯給伊，利息約定一分半，交票時就算
    清楚利息，隔幾天再拿現金給告訴人云云（見原審卷六三至六五之一頁）。渠等
    二人關於取得系爭支票過程，究係基於換票或調現、交付票款方式及收取利息等
    節，無一相符且互陳矛盾現象。況告訴人於原審訊問時指陳：陳春光拿系爭支票
    來換時，伊當時還特別向銀行查詢陳春光的票信並沒有問題云云。更與其先前於
    偵查中陳稱：陳春光的支票退票，所以拿他妹妹二張支票來換票等語相左（見偵
    字第一四五八０號卷六六背頁），可見告訴人指述前後不一且與陳春光證述內容
    不合。告訴人如何取得支票？是否陳春光請其提示均值懷疑，告訴人之指述顯有
    瑕疵之處，自不得資為不利被告之證詞。
  (三)證人陳春光固否認曾出具遺失系爭支票之證明書予被告云云。惟陳春光於九十一
    年五月六日在台北市政府警察局松山分局、九十一年五月二十日在士林分局及同
    年九月二十四日在偵查中均證陳：伊簽名時證明書上只有「證明書」及「立書人
    」兩行字等語（見偵字第一四五八０號卷九背頁、七九背頁，偵字第一八九七六
    號卷十二背頁），卻於原審審理時經辯護人詰問時改稱：只有「立書人」而已云
    云（見原審卷六五頁）。陳春光對於簽字當時該份文件有何內容部分，證詞已呈
    現不實之處；更何況證人陳春光從事土地買賣並使用票據多年經驗，豈有任意簽
    署內容未明之空白證明書交由被告使用？又檢察官徵得陳春光同意送請台北市政
    府警察局進行測謊，證人陳春光針對：「『有關本案，你是不是看過證明書再簽
    名？回答：不是。』，呈現不實反應，應係說謊。」；而證人即繕寫證明書內容
    之亨偉公司前任會計林明蘭針對「『有關本案，你有無拿空白的紙張要求對方（
    陳春光）簽名嗎？回答：沒有』，未呈不實反應，應係誠實。」；再被告針對「
    『有關本案，是你哥哥看過證明書再簽名的嗎？回答：是』，未呈現不實反應，
    應係誠實」等情，分別有該局九十二年四月二十四日北市刑鑑謊字第００六八之
    一號、第００六八之二號，九十一年十月三十一日北市刑鑑謊字第００六八號測
    謊測試結果通知書三份在卷可參（見偵續字第六九號卷四四至四五頁，偵字一四
    五八０號卷一０九頁）。可見被告與證人林明蘭證述陳春光看過該份證明書再簽
    名一節，較為可信，並有該紙證明書在卷可參（見偵字第一四五八０號卷十頁）
    。
  (四)另參諸華南商業銀行淡水分行九十一年十月十七日（九一）華淡存字第一九二號
    函載：本行客戶陳春光於九十一年一月十八日起有支票退票記錄等情（見偵字第
    一四五八０號卷一０二頁）。可見證人陳春光甫與被告交換票據，票信即出現危
    機。如陳春光將情告知被告，被告又如何會同意換票？陳春光延至同年三月十二
    日始出具證明書證明遺失系爭支票，亦可見其未將系爭支票轉讓予告訴人之事告
    知於被告，否則焉會出具支票遺失之證明予被告。則被告在不知情之情況下，聽
    信其兄陳春光之言，誤認系爭票據已遺失，進而依據陳春光出具之證明書，辦理
    系爭支票掛失止付手續，主觀上並無明知支票未遺失之犯意，尚難謂被告有何誣
    告罪嫌存在，被告前開辯詞，尚非無據，堪予採信。
四、綜上各節，公訴人所指之證據尚不足以證明被告有公訴人所指之犯罪事實，此外
    ，復查無其他具體事證足資證明被告涉有誣告罪嫌，既不能證明被告犯罪，原審
    為被告無罪之諭知，經核並無不合。
五、檢察官上訴意旨略以，被告自稱係向陳春光索還互換支票時，陳春光方告知系爭
    支票遺失之事，然關於為何向陳春光索還支票，被告說明不一，又被告自九十一
    年一月間即不斷催促陳春光還票，亦知陳春光藉詞推託，被告怎會毫不懷疑系爭
    支票真否遺失？怎不是由被告叫陳春光掛失？蓋系爭支票若真遺失，陳春光應在
    發現後立即通知被告或自行前往掛失，而非在被告催促或索還支票下才告知，且
    陳春光經商多年，卻不諳如何寫票據遺失證明書，亦不知票據遺失應立即掛失，
    實有違常理，而自原審製作之譯文可知，被告確實有講過「我們的票他（指陳春
    光）什麼時候已經轉出去」，足見被告主觀上明知陳春光將系爭支票轉讓他人，
    卻向警察局誣告不特定人涉犯侵占遺失物云云。惟查，公訴人上訴意旨所指九十
    一年九月二十四日偵訊當日，乃陳春光與被告均有到庭應訊，檢察官先對陳春光
    訊問，再就陳春光所答之內容，訊問被告之意見，被告始答：「... 所以他剛剛
    講說不讓他領，因為那時候的票，他去跟人家借錢的票，我們的票他什麼時候就
    轉出去了，跟四月份根本就沒有關係．．．」等語（見公訴人所指被告該段對話
    譯文，原審卷第三十四頁），係在回應陳春光當庭之講法，並非陳述被告知悉陳
    春光已將系爭支票轉讓他人，已如前述，又被告於同日庭訊，於檢察官訊及向陳
    春光索回系爭支票而不可得，陳春光之答覆時，被告亦明確供承，陳春光告知伊
    系爭支票已丟棄，叫伊趕快辦理止付（見原審卷三五頁譯文）。另證人林明蘭於
    偵查時歷次證稱陳春光對伊說不會寫票據遺失證明，要求伊擬稿，經陳春光親自
    確認後始簽名（見偵字第一八九七六號卷三背頁，偵續字六九號卷十八背頁，偵
    續一字第九五號卷十七頁），且林明蘭針對「『有關本案，你有無拿空白的紙張
    要求對方（陳春光）簽名嗎？回答：沒有』之問題測謊，未呈不實反應，有台北
    市警察局九十二年四月二十四日北市刑鑑謊字第００六八之二號測謊測試結果通
    知書在卷可據（見偵續字第六九號卷四五頁），足見陳春光確有出具經其確認之
    遺失票據證明書予被告，且由被告以亨偉公司名義即系爭票據發票人申報系爭票
    據遺失，亦難謂與常情有違，本件不能證明被告明知前述支票並非遺失，而謊報
    遺失之犯行，不能科被告以刑責，檢察官之上訴核無理由，應予駁回。
據上論斷，應依刑事訴訟法第三百六十八條，判決如主文。
本案經檢察官李進誠到庭執行職務。
中　　　華　　　民　　　國　　九十三　　年　　　四　　　月　　 二十 　　日
                              臺灣高等法院刑事第三庭
                                  審判長法  官  張　連　財
                                        法  官  黃　金　富
                                        法  官  林　明　俊
右正本證明與原本無異。
不得上訴。
                                        書記官  蕭　進　忠
中　　　華　　　民　　　國　　九十三　　年　　　四　　　月　　二十一　　日
